ACORDAO-COMPLETO-2482034

ACÓRDÃO 18206/2021 ATA 38/2021 - PRIMEIRA CÂMARA

VISTOS, relatados e discutidos estes autos de processo de reforma militar,
ACORDAM os Ministros do Tribunal de Contas da União, reunidos em sessão da Primeira Câmara, diante das razões expostas pelo relator e com fundamento na Constituição Federal, art. 71, III, e na Lei 8.443/1992, arts. 1º, V, e 39, II, em:
9.1. considerar legais as presentes concessões e determinar o registro dos atos de interesse dos srs. Carlos Pereira das Chagas, Djalma Alencar Nascimento, Francisco Ferreira Machado, José Ricardo Barbosa Santos, Luiz Fernando Romão de Freitas, Mário Aurélio Alves dos Santos, Orlando Ferreira de Souza, Sérgio José de Souza Maia, Sheila Janete Graciano Carlos e Wildinei dos Santos Oliveira;
9.2. arquivar o presente processo.

SUMÁRIO: PESSOAL. REFORMA. CÁLCULO DOS PROVENTOS.

Primeira Câmara

Comando da Marinha.

3. Interessados/Responsáveis:
3.1. Interessados: Carlos Pereira das Chagas (XXX.840.037-XX); Djalma Alencar Nascimento (XXX.697.692-XX); Francisco Ferreira Machado (XXX.847.407-XX); José Ricardo Barbosa Santos (XXX.578.507-XX); Luiz Fernando Romão de Freitas (XXX.028.322-XX); Mário Aurélio Alves dos Santos (XXX.134.317-XX); Orlando Ferreira de Souza (XXX.707.164-XX); Sérgio José de Souza Maia (XXX.314.414-XX); Sheila Janete Graciano Carlos (XXX.751.027-XX); Wildinei dos Santos Oliveira (XXX.466.207-XX).

13.1. Ministros presentes: Jorge Oliveira (na Presidência) e Benjamin Zymler (Relator).
13.2. Ministro-Substituto convocado: André Luís de Carvalho.
13.3. Ministro-Substituto presente: Weder de Oliveira.

BENJAMIN ZYMLER

Adoto como relatório a instrução a cargo da Secretaria de Fiscalização de Integridade de Atos e Pagamentos de Pessoal e de Benefícios Sociais (Sefip) , com a qual manifestou sua anuência o representante do Ministério Público junto ao Tribunal de Contas da União (MPTCU) :
"INTRODUÇÃO
1.	Trata-se de atos de concessão de reformas do Comando da Marinha. 
2.	Os atos foram submetidos à apreciação do Tribunal de Contas da União (TCU) para fim de registro, nos termos do art. 71, inciso III, da Constituição Federal. O cadastramento e a disponibilização ao TCU ocorreram por intermédio do Sistema de Apreciação e Registro de Atos de Admissão e Concessões (Sisac) , na forma dos arts. 2o, caput e inciso II, e 4o, caput, da Instrução Normativa - TCU 55/2007.
3.	Em Despacho, o Ministro Relator do processo assim determinou, peça 16:
DESPACHO 
Preliminarmente, deve a Sefip verificar se foram observados os requisitos legais para a transferência dos militares de que cuidam estes autos para a reserva remunerada, em especial dos senhores Francisco Ferreira Machado, José Ricardo Barbosa Santos, Sérgio José de Souza Maia e Wildinei dos Santos Oliveira.
EXAME TÉCNICO
Procedimentos aplicados
4.	Os procedimentos para exame, apreciação e registro de atos de pessoal encontram-se estabelecidos na Instrução Normativa TCU 78/2018 e na Resolução TCU 206/2007. Essas normas dispõem, em seus arts. 4º, § 2º, e 3º, § 3º, respectivamente, que os atos de pessoal disponibilizados por meio do e-Pessoal devem ser submetidos à crítica automatizada do próprio sistema, com base em parâmetros predefinidos.
5.	Relativamente aos atos de admissão e concessão de aposentadoria, pensão e reforma, as rotinas de crítica das informações cadastradas nos sistemas informatizados de coleta de atos foram elaboradas e validadas levando-se em conta as peculiaridades desses atos. Os itens de verificação do sistema compreendem prazos e fundamentos legais, assim como eventuais ocorrências de acumulação. Trata-se de verificações mais abrangentes, minuciosas e precisas do que aquelas que podem ser realizadas por mãos humanas, proporcionando um nível de segurança ainda maior.
As críticas aplicadas aos atos encontram-se discriminadas na opção Crítica do Sistema e-Pessoal.
6.	Além da crítica automatizada, há verificação humana adicional no caso de haver alertas do sistema ou informações não formatadas, como esclarecimentos do gestor ou do controle interno.  
7.	As críticas também consideram os registros do Sistema Integrado de Administração de Recursos Humanos (Siape) . O Siape disponibiliza informações atualizadas sobre as parcelas que integram os proventos, diferentemente, portanto, do Sisac, que informa as parcelas no momento do registro do ato. 
8.	No quadro a seguir passa-se a análise pormenorizada de cada caso de concessão de reforma determinado no despacho do Ministro Relator:
	Nº do ato
	Fundamento Legal
	Tempo de serviço
	Posto /Graduação
	Parecer

				Ativa
	reforma
	
	8468/2019
	Passou para reserva contando menos de 30 anos de serviço com proventos proporcionais.
	28 anos, 6meses e 26 dias, vide mapa de tempo de serviço, somente atividade militares. Lembrando que o a reforma por incapacidade/invalidez integraliza os proventos.
	Suboficial
	Reformado em 17/08/2010, aos 48 anos de idade com proventos de  1º tenente,  reforma por incapacidade, baseado na Lei nº 6.880/80, art. 104, inciso II, c/c art. 106, inciso II c/c art. 108, inciso V c/c art. 109 e art. 110, §1º e §2º -, sendo sua reforma inicial não contraria o Acórdão n º 2.225/19-TCU-Plenário.
	Legal

	5809/2019
	Passou para reserva contando menos de 30 anos de serviço, com proventos integrais.
	27 anos e 10 meses, vide mapa de tempo de serviço.
	Suboficial
	Suboficial, foi reformado por limite de idade.
	Ilegal, uma vez que por contar com menos de 30 anos de serviço os proventos deveriam ser proporcionais.

	11956/2019
	Passou para reserva contatando menos de 30 anos de serviço, com proventos integrais.
	26 anos, 03 meses e 29 dias, die mapa de tempo de serviço.
	Suboficial
	Suboficial, foi reformado por limite de idade.
	Ilegal, uma vez que por contar com menos de 30 anos de serviço os proventos deveriam ser proporcionais.

	11663/2019
	Passou para reserva contando menos de 30 anos de serviço, com proventos integrais.
	26 anos, 11 meses e 16 dias, die mapa de tempo de serviço.
	Suboficial
	Suboficial, foi reformado por limite de idade.
	Ilegal, uma vez que por contar com menos de 30 anos de serviço os proventos deveriam ser proporcionais.

9.	Assim, pelo demonstrado no quadro de análise, está unidade técnica entende que os atos nº 5809/2019, 11956/2019 e 11663/2019 devem ser apreciados pela ilegalidade, uma vez que tais militares passaram para a reserva remunerada contando menos de 30 anos de serviço, fato que os levaria a proventos proporcionais na reserva e na reforma, tais situação contraria  o inciso II do artigo 50 da Lei nº 6.880/80 em sua redação original, transcrita a seguir, uma vez que estão recebendo proventos integrais quando estes deveriam ser proporcionais ao tempo de serviço:
Art. 50. São direitos dos militares:
        I - a garantia da patente em toda a sua plenitude, com as vantagens, prerrogativas e deveres a ela inerentes, quando oficial, nos termos da Constituição;
 (...) 
       II - o provento calculado com base no soldo integral do posto ou graduação que possuía quando da transferência para a inatividade remunerada, se contar com mais de trinta anos de serviço;  (Grifo nosso)    
10.	No que refere ao ato nº 8468/2019, bem como aos demais atos do presente processo, não foi encontrada qualquer irregularidade nas concessões podendo ser estes apreciados pela legalidade.
CONCLUSÃO 
11.	A abrangência e a profundidade das verificações levadas a efeito fundamentam convicção de legalidade dos atos e seus consequentes registros, com exceção dos atos nº 5809/2019, 11956/2019 e 11663/2019 devem ser apreciados pela ilegalidade e ter seus registros negados. 
PROPOSTA DE ENCAMINHAMENTO
13.	Ante o exposto, com fundamento nos arts. 71, inciso III, da Constituição Federal, 1o, inciso V, e 39, inciso II, da Lei 8.443/1992 e 260, § 1º e 5º, do Regimento Interno do Tribunal de Contas da União, bem como art. 7º, § 3º da IN 78/2018, propõe-se
a) considerar ilegais os atos nº 5809/2019, 11956/2019 e 11663/2019 por contrariar o inciso II do artigo 50 da Lei nº 6.880/80 em sua redação original, uma vez que o militares reformados destes atos estão recebendo proventos integrais quando estes deveriam ser proporcionais ao tempo de serviço;
b) considerar legais os demais legais dos atos do presente processo e conceder-lhes os respectivos registros; 
c) determinar ao Comando da Marinha que para os atos nº 5809/2019, 11956/2019 e 11663/2019:
c.1) no prazo de 15 (quinze) dias, a contar da ciência desta Deliberação, abstenha-se de realizar pagamentos decorrentes dos atos impugnado, sujeitando-se a autoridade administrativa omissa à responsabilidade solidária, nos termos do art. 262, caput, do Regimento Interno/TCU;
c.2) dê ciência, no prazo de 15 (quinze) dias, a contar do recebimento da notificação deste Acórdão, aos interessados, encaminhando a este Tribunal, no prazo de 30 (trinta dias) , comprovante da referida ciência; e
c.3) alerte aos interessados que o efeito suspensivo proveniente da interposição de possíveis recursos perante o TCU não as exime da devolução dos valores percebidos indevidamente após a respectiva notificação, caso os recursos não sejam providos.
c.4) esclarecer à unidade de origem, com supedâneo no art. 262, § 2º, do Regimento Interno, que a concessão considerada ilegal poderá prosperar mediante a emissão e o encaminhamento a este Tribunal de novo ato concessório, escoimado das irregularidades apontadas nestes autos; e
c.5) proceda a proporcionalização dos proventos de reforma com base no tempo de serviço de cada militar.
d) determinar à Secretaria de Fiscalização de Pessoal que monitore o cumprimento das medidas indicada nos subitens 13.c.4) e 13.c.5) supra, representando a este Tribunal, caso necessário."
É o relatório.

não há.

Procurador Júlio Marcelo de Oliveira.

PESSOAL. REFORMA. CÁLCULO DOS PROVENTOS. VERIFICAÇÃO DE QUE ALGUNS MILITARES FORAM TRANSFERIDOS DE OFÍCIO PARA A RESERVA REMUNERADA, MOTIVO PELO QUAL NÃO HÁ IRREGULARIDADE NA CONCESSÃO DE PROVENTOS INTEGRAIS. LEGALIDADE E REGISTRO DOS ATOS.

REFORMA (REFO)

Secretaria de Fiscalização de Integridade de Atos e Pagamentos de Pessoal e de Benefícios Sociais (Sefip).

Trata-se de processo de reforma militar.
2. Em instrução de pç. 13, a Sefip propôs o registro dos atos relativos a todos os interessados de que cuida este processo, a saber, srs. Sérgio José de Souza Maia, Mário Aurélio Alves dos Santos, Carlos Pereira das Chagas, Orlando Ferreira de Souza, Sheila Janete Graciano Carlos, Luiz Fernando Romão de Freitas, Francisco Ferreira Machado, Djalma Alencar Nascimento, José Ricardo Barbosa Santos e Wildinei dos Santos Oliveira. 
3. Esse entendimento foi endossado pelo representante do MPTCU (pç. 15) .
4. Em despacho de pç. 16, determinei à unidade técnica, preliminarmente, que verificasse "se foram observados os requisitos legais para a transferência dos militares de que cuidam estes autos para a reserva remunerada, em especial dos senhores Francisco Ferreira Machado, José Ricardo Barbosa Santos, Sérgio José de Souza Maia e Wildinei dos Santos Oliveira."
5. Em nova instrução (pç. 29) , o auditor responsável pela instrução propôs que fossem considerados ilegais três dos dez atos que integram o processo, uma vez que os interessados não teriam implementado os requisitos temporais para a percepção de proventos integrais. 
6. Apesar de não os nominar, depreende-se que a Sefip propõe a ilegalidade dos atos de interesse dos srs. José Ricardo Barbosa Santos (e-Pessoal 5809/2019, pçs. 2 e 18) , Sérgio José de Souza Maia (e-Pessoal 11.956/2019, pçs. 6 e 22) e Wildinei dos Santos Oliveira (e-Pessoal 11.663/2019, pçs. 5 e 21) , todos eles suboficiais.
7. De fato, esses três praças não implementaram 30 anos de serviço para alçarem a reserva remunerada voluntária. Contudo, consulta às portarias de transferência dos militares - fls. 10 e 11 da Seção 2 do Diário Oficial da União (DOU) de 4/5/2006, e fl. 13 da Seção 2 do DOU de 27/4/2007 - permite concluir que foram incluídos na "cota compulsória". 
8. Por conseguinte, não vislumbro irregularidade nesses atos.
9. No tocante ao sr. Francisco Ferreira Machado, mencionado no despacho de pç. 16, verifico que também foi transferido para a reserva remunerada por ato de ofício (vide Portaria 844 do Diretor de Pessoal Militar do Comando da Marinha publicada no dia 30/4/2007) . Portanto, também não houve irregularidade nos proventos arbitrados para a reserva remunerada. 
10. E, uma vez reformado por invalidez, com fulcro no art. 110 da Lei 6.880/1980, é regular o deferimento de proventos com grau hierárquico de 1º Tenente (cf. § 2º do mesmo dispositivo) .
11. Nada obstante, entendo pertinente expedir recomendação à Sefip no sentido de incluir campo no formulário dos atos de reforma do sistema e-Pessoal para que seja informado o fundamento legal da transferência do militar para a reserva remunerada, de modo a evitar a necessidade de consulta ao DOU. 
Diante do exposto e com as vênias de estilo por dissentir dos pareceres, VOTO por que o Tribunal adote a deliberação que ora submeto à apreciação deste colegiado.
TCU, Sala das Sessões, em 9 de novembro de 2021.
BENJAMIN ZYMLER 
Relator